【裁判字號】    98,訴,1413
【裁判日期】    990729
【裁判案由】    侵權行為損害賠償 等
【裁判全文】
臺灣高雄地方法院民事判決              98年度訴字第1413號
原      告  乙○○
訴訟代理人  鍾夢賢律師
被      告  中國信託商業銀行股份有限公司
法定代理人  丁○○
被      告  戊○○
共      同
訴訟代理人  尤中瑛律師
上列當事人間請求侵權行為損害賠償事件，本院於民國99年7 月
5 日言詞辯論終結，判決如下：
    主    文
原告之訴及假執行之聲請均駁回。
訴訟費用新台幣壹萬仟柒佰柒拾壹元由原告負擔。
    事實及理由
一、按「當事人喪失訴訟能力或法定代理人死亡或其代理權消滅
    者，訴訟程序在有法定代理人或取得訴訟能力之本人，承受
    其訴訟以前當然停止。」，「第168 條至第172 條及前條所
    定之承受訴訟人，於得為承受時，應即為承受之聲明。」，
    民事訴訟法第170 條、第175 條第1 項分別定有明文。經查
    ，本件原告法定代理人原為羅聯福，訴訟進行中變更為麥克
    迪諾馬，嗣再變更為丁○○，是其法定代理人變更後，業由
    新任法定代理人依法聲明承受訴訟，其聲明承受訴訟於法核
    無不合，應予准許，核先敘明。
二、原告主張：
  (一)伊於民國89年間，曾因車禍事件而領得新台幣（下同）692,
    425 元之保險理賠金。因伊當時尚未成年，訴外人即伊父母
    甲○○、丙○○為使上開金錢有固定收益，乃推由甲○○於
    95年2 月間前往被告中國信託商業銀行股份有限公司之高雄
    分行（下稱中信商銀），向任職理財專員之被告戊○○諮詢
    定期收益與保本之金融商品，並表達其投資之金錢為保險理
    賠金，希望能長期投資以保本並賺取利息，遂於戊○○推薦
    下，以原告名義，於同年月14日委託中信商銀投資「己○銀
    12年機不可失連動債」（下稱己○銀連動債）20,000元美元
    ，於同年3 月15日獲利提前出場，領回本利共20,313美元。
    嗣甲○○再於96年3 月15日以同筆資金委託中信商銀投資「
    Fortis 2年美元精品類股連動債券」（下稱Fortis連動債）
    商品，並於同年8 月8 日獲利提前出場，領回本利共20,2
    35元美元。事後，戊○○於同年6 月25日，向甲○○陳稱其
    原為專職服務百萬元級客戶之理財專員，因同情原告之處境
    ，始提供獲利較高且保本之連動債商品，要求投資須達1,00
    0,000 元金額，始能由其繼續提供服務，並以原告投資之己
    ○銀連動債係保本且有利息收入為例，致甲○○以伊名義委
    託予中信商銀分別於96年6 月25日投資「DB1.5 年台幣亞洲
    基礎建設類股連動債券」（下稱基礎建設連動債）330,00 0
    元；於96年7 月18日投資「雷曼兄弟1.5 年美元連結5 檔全
    球奢華類股連動債券」（下稱雷曼連動債）12,000美元；於
    96年8 月8 日投資「盧森堡2 年美元精品類股連動債券」（
    下稱盧森堡連動債，與基礎建設連動債及雷曼連動債，合稱
    系爭3 檔連動債）20,000美元。然戊○○於甲○○委託投資
    前，未依證券投資信託事業管理規則（下稱證投管理規則）
    第22條之1 第1 項、信託法第22條、證券投資信託及顧問法
    （下稱證券投顧法）第8 條第1 項、第3 項、信託業應負之
    義務及相關行為規範（下稱行為規範）第4 條第4 款及第5
    條第2 款規定，詳盡解說系爭3 檔連動債之產品內容、條件
    及風險所在，自屬未盡善良管理人之告知義務，而違反上開
    相關法令規定。
  (二)嗣中信商銀先後於96年12月19日通知雷曼連動債已發生「下
    限觸及事件」，當日中途解約參考淨值報價為52.23%；於同
    年月20日通知盧森堡連動債淨值已跌破70% ，伊遂委由甲○
    ○向戊○○洽詢，惟戊○○竟以不能提前退場，否則無法拿
    回本金，要求甲○○耐心等待回檔時機。不料，雷曼兄弟連
    動債於97年12月23日淨值跌價為零，而盧森堡連動債亦跌逾
    原價8 成，僅亞洲基礎建設連動債到期後仍可領回83,385元
    。原告共損失1,289,367 元（下稱系爭受損款，計算式：投
    資本金32,000美金×匯率32.586＝1,042,752 元；330,000
    元－83,385元＝246,615 元，1,042,752 元＋246,615 元＝
    1,289,367 元）。而按，戊○○於系爭3 檔連動債發生嚴重
    虧損時，不僅未告知正確訊息，反於甲○○洽詢時，仍告知
    應等待回檔，顯未盡善良管理人之告知義務，而違反前揭保
    護他人之法律，致伊未能及時贖回系爭3 檔連動債，受有系
    爭受損款之損害，自應依民法第184 條第2 項條規定，負損
    害賠償責任。又中信商銀為戊○○之僱用人，對於戊○○因
    執行職務所生之損害，應依民法第188 條第1 項規定，與戊
    ○○負連帶賠償責任等情。爰依民法第184 條第2 項及第18
    8 條第1 項之侵權行為法律關係提起本訴。並聲明：
    (一)被告應連帶給付原告1,289,367 元，及自98年6 月12 日
    民事補正狀繕本送達之翌日起迄清償日止，按年息百分之5
    計算之利息。(二)願供擔保，請准宣告假執行。
三、被告則以：甲○○未向戊○○表示其投入之資金，為原告因
    車禍事件所獲之賠償金，暨希望長期投資保本以賺取利息，
    戊○○亦未向甲○○保證擔保系爭3 檔連動債屬保本型商品
    ，絕無虧損風險。又戊○○於甲○○委託投資系爭3 檔連動
    債商品前，已提供產品條件內容說明文件予甲○○審閱，並
    告知產品條件及可能100%損失原始投資本金之風險，然甲○
    ○仍於產品條件內容說明文件蓋章，表示其知悉前開風險，
    足見已盡風險告知義務，而甲○○亦係於瞭解並願意承擔投
    資風險之情形下，始決定委由中信商銀投資系爭3 檔連動債
    。另系爭3 檔連動債發生虧損時，戊○○並未向甲○○表示
    不能提前贖回，否則無法拿回本金，亦未要求甲○○耐心等
    待回檔。反之，中信商銀曾將系爭3 檔連動債發生嚴重虧損
    及下限觸及事件通知原告，並告知中途解約參考淨值，已盡
    告知義務。再者，甲○○既曾代原告委託中信商銀投資己○
    銀連動債及Fortis連動債，而其中Fortis連動債係屬不保本
    型商品，足見甲○○投資並非僅求保本，亦同時追求高獲利
    ，自應承受較高之風險。末者，系爭3 檔連動債之投資損失
    係因近年來金融海嘯，及雷曼兄弟控股公司聲請破產保護所
    致，與被告是否盡善良管理人義務，並無因果關係等語，資
    為抗辯。並聲明：(一)原告之訴駁回。(二)如受不利之判決，願
    供擔保，請准宣告免為假執行。。
四、兩造不爭執事項（見本院卷第104 頁、第113 頁背面具狀）
    ：
  (一)原告曾於95年2 月14日委託中信商銀投資到期保本之己○銀
    連動債20,000美元，該商品經發行機構提前買回，投資期間
    共領得本利至少20,313美元（被告另主張原告領有415 美元
    ×3 ＝1,24 5美元之獲利）。原告另於96年3 月22日委託中
    信商銀投資不保本之Fortis連動債20,000美元，該商品於96
    年8 月份依產品條件提前到期，投資期間共領得本利為20,9
    85元，並有明細帳查詢資料影本（見本院卷第136 頁)
  (二)甲○○代原告於96年6 至8 月，分別委託中信商銀投資基礎
    建設連動債330,000 元、投資雷曼連動債12,000美元、投資
    盧森堡連動債20,000美元，而上述連動債均為不保本型商品
    。
  (三)原告係信託中信商銀投資系爭3 檔連動債。
  (四)原告確曾收受被告所寄發之重大訊息通知函。
五、本件之爭點應為：(一)戊○○於甲○○代原告委託中信商銀投
    資系爭3 檔連動債，及系爭3 檔連動債發生虧損時，是否未
    依相關法令盡風險告知義務，致原告受有損害? (二)如被告應
    負賠償之責，原告得請求之金額以若干為適當？茲分述如下
    ：
  (一)戊○○於甲○○代原告委託中信商銀投資系爭3 檔連動債，
    及系爭3 檔連動債發生虧損時，是否未依相關法令盡風險告
    知義務，致原告受有損害?
  1.按證投管理規則第22條之1 第1 項規定：證券投資信託事業
    應充分知悉並評估客戶之投資知識、投資經驗、財務狀況及
    其承受投資風險程度；信託法第22條規定：受託人應依信託
    本旨，以善良管理人之注意，處理信託事務。次按，經營證
    券投資信託業務、證券投資顧問業務、全權委託投資業務、
    基金保管業務、全權委託保管業務或其他本法所定業務者，
    不得有下列情事：一虛偽行為。二詐欺行為。三其他足致他
    人誤信之行為。…違反前2 項規定者，就證券投資信託基金
    受益人或契約之相對人因而所受之損害，應負賠償之責，證
    券投顧法第8 條第1 項、第3 項亦有明文。再按，信託業應
    忠實執行信託業務，並應遵守下列規定：…四經營信託業務
    ，不得對委託人或受益人有虛偽、詐欺或其他足致委託人或
    受益人誤信之行為。前條第1 項第4 款所稱其他足致委託人
    或受益人誤信之行為，係指下列事項：…二故意誤導委託人
    或受益人有關信託財產所投資運用標的之風險。行為規範第
    4 條第4 項及第5 條第2 項亦有明文。綜上，堪認被告於甲
    ○○投資系爭3 檔連動債時，負有風險告知之義務，並應以
    善良管理人之注意，處理信託事務。
  2.本件原告固主張甲○○為性格保守之投資人，不可能以原告
    車禍理賠投資風險極高之系爭3 檔連動債，係戊○○於甲○
    ○投資系爭3 檔連動債時，未依前揭規定，詳盡告知產品條
    件、內容，致甲○○未能了解風險而逕行信託中信商銀投資
    ，致其受有損失云云。然此為被告所否認，並以前揭情詞置
    辯。經查：
  (1)參諸甲○○曾代原告於95年2 月14日委託中信商銀投資到期
    保本之己○銀連動債20,000美元，該商品經發行機構提前買
    回，投資期間至少共領得本利20,313美元；另於96年3 月22
    日委託中信商銀投資不保本之Fortis連動債20,000美元，該
    商品於96年8 月份依產品條件提前到期，投資期間共領得本
    利為20,985元等情，為兩造所不爭執，則甲○○於委託中信
    商銀投資系爭3 檔連動債之前，既曾以原告之車禍理賠金投
    資同屬高風險之不保本Fortis連動債，足見原告前揭甲○○
    主張不可能投資風險甚高之系爭3 檔連動債云云，尚難盡信
    。
  (2)又甲○○既有投資連動債相關金融產品獲利之經驗，自非第
    一次接觸類似產品，衡情，其於委託中信商銀投資系爭3 檔
    連動債前，對於投資金融商品之性質、是否保本、風險高低
    、配息率、獲利率等一般投資人最關心之核心事項，實不可
    能未加了解，即逕行投資高達100 餘萬元，已徵原告主張戊
    ○○未告知系爭3 檔連動債之內容及風險云云，難以遽信。
    再參以系爭3 檔連動債產品條件內容說明第1 頁、第6 頁及
    第7 頁，均分別載明「本債券為不保本型債券，委託人於到
    期時有可能100%損失原始投資本金」、「委託人（兼受益人
    ）已充分了解本投資商品於到期時存在100%損失原始投資本
    金之風險」、「損失其100%原始投資本金」（見本院卷第27
    至29頁、第35至40頁、第43至47頁）等語，均已明確記載系
    爭3 檔連動債為可能100%損失投資原始本金之不保本商品。
    復參酌前揭內容文字均以字型加大、字體底色加重之印刷方
    式，特別加以標明，及甲○○業於產品條件內容說明書蓋印
    表示知悉可能損失100%本金風險（見本院卷第29頁、第37頁
    、第45頁）等情以觀，堪認被告已就戊○○於甲○○投資系
    爭3 檔連動債時，曾依產品條件內容說明書告知投資風險乙
    節，盡相當之舉證。此外，原告雖主張戊○○未詳盡告知投
    資風險云云，然迄未舉出其他積極事證以實其說，自不能僅
    憑其單方陳述，即為其有利之認定。
  (3)再按損害賠償之債，以有損害之發生及有責任原因之事實，
    並二者之間，有相當因果關係為成立要件。故原告所主張損
    害賠償之債，如不合於此項成立要件者，即難謂有損害賠償
    請求權存在（最高法院48年臺上字第481 號判例意旨參照）
    。所謂相當因果關係，係以行為人之行為所造成之客觀存在
    事實為觀察，依吾人智識經驗判斷，通常均有發生同樣損害
    結果之可能者，該行為人之行為，即與損害間有因果關係（
    最高法院95年台上字第449 號裁判意旨參照）。查，投資金
    融商品，本即屬高風險、高獲利之投資行為，往往受景氣、
    國內外政經環境、及其他諸多因素之影響，且價格漲跌瞬息
    萬變，無人能擔保投資人絕對獲利。本件原告縱因投資系爭
    3 檔連動債虧損而受有損害，然原告無法百分之百領回原始
    投資本金，無非係因雷曼連動債之發行機構雷曼財務公司及
    保證機構雷曼控股公司，發生重大事件經法院裁定破產或聲
    請破產保護，進而衍生全球金融危機所致，不論戊○○是否
    告知系爭連動債之投資風險，均將發生同一結果，則原告因
    投資系爭3 檔連動債所受損害，亦難謂與戊○○是否盡風險
    告知義務間，存有相當因果關係，益徵原告請求戊○○賠償
    因投資虧損所受之損害，並無依據。
  3.本件原告另主張其投資系爭3 檔連動債後，發生金融危機，
    被告不僅未告知正確資訊，其中戊○○仍告知尚有上漲空間
    不能回贖，致其未能採取必要措施，而受有損害云云。然為
    被告所否認，並辯稱：中信商銀寄送重大訊息通知函，已盡
    通知義務，且戊○○亦未告知不能回贖等語。經查：
  (1)原告不爭執曾接獲中信商銀寄發系爭3 檔連動債之重大訊息
    通知函（見本院卷第104 頁），而參酌前揭重大訊息通知函
    ，分別載明基礎建設連動債已發生下限觸及事件，96年11月
    19日當日中途解約參考報價為53.58%（見本院卷第75頁）；
    雷曼連動債發生下限觸及事件，96年12月19日當日中途解約
    參考報價為52.23%（見本院卷第48頁）；盧森堡連動債於96
    年12月18日淨值為69.65%已跌破70% ，96年12月20日當日中
    途解約參考報價則為70.45%（見本院卷第49頁）等語以觀，
    堪認中信商銀於系爭3 檔連動債因金融危機發生嚴重虧損及
    下限觸及事件後，均曾將前揭情事通知原告，自難認原告有
    何違背善良管理人之通知義務可言。
  (2)次按，當事人主張有利於己之事實，就其事實有舉證之責任
    ，民事訴訟法第277 條定有明文。又民事訴訟如係由原告主
    張權利者，應先由原告負舉證之責，若原告先不能舉證，以
    證實自己主張之事實為真實，則被告就抗辯事實即令不能舉
    證，或其所舉證據尚有瑕疵，亦應駁回原告之請求，最高法
    院17年上字第917 號判例意旨可資參照。本件原告雖主張被
    告於系爭3 檔連動債發生虧損時，戊○○仍表示不能提前退
    場，否則無法拿回本金，並要原告耐心等待回檔云云，然既
    為被告所否認，並以前詞置辯，則參諸前開說明，原告自應
    就「戊○○告知不能提前退場，並要求繼續等待回檔」此一
    有利於己之事實，負舉證之責，然原告除前開陳述外，迄未
    舉出其他積極事證，以供本院調查審認，自難僅憑其單方陳
    述，即為不利被告之認定。
  4.綜上所述，戊○○於原告委由甲○○投資系爭3 檔連動債時
    ，擔任中信商銀之理財專員，已依產品條件內容說明詳盡告
    知有損失100%本金之風險，自不能認戊○○未盡說明義務，
    而違反證投管理規則第22條之1 第1 項、信託法第22條、證
    券投顧法第8 條第1 項、第3 項、行為規範第4 條第4 款及
    第5 條第2 款等規定，況原告所受損害與戊○○是否告知風
    險，亦難認有相當因果關係存在。此外，中信商銀於系爭3
    檔連動債發生嚴重虧損及下限觸及事件時，既曾以重大訊息
    通知函通知原告，而原告復無法證明戊○○告知其不能提前
    退場回贖之事實，自亦不能認戊○○或中信商銀於系爭3 檔
    連動債發生虧損時，有何未盡通知注意義務之處。是以，戊
    ○○就原告所受損害，自不負損害賠償之責，而中信商銀亦
    不負僱用人之連帶損害賠償責任。此外，被告既不負損害賠
    償責任，則前開爭點(二)如被告應負賠償之責，原告得請求之
    金額以若干為適當？即無再予論述之必要。
六、從而，被告既已盡告知及通知義務，而未違反保護他人之法
    律，則原告依民法第184 條第2 項及第188 條規定，請求被
    告連帶給付1,289,367 元，及自98年6 月12日民事補正狀繕
    本送達之翌日起迄清償日止，按年息百分之5 計算之利息，
    為無理由，應予駁回。其假執行之聲請亦失所附麗，應併予
    駁回。
七、本件事證已臻明確，兩造其餘爭點及攻擊防禦方法，經本院
    審酌後，認與判決之結果不生影響，無一一論述必要，附此
    敘明。
八、本件係原告全部敗訴，其繳納之第一審訴訟費用即裁判費13
    ,771元，應由原告負擔。
七、結論：本件原告之訴為有理由，依民事訴訟法第78條、第87
    條第1 項，判決如主文。
中    華    民    國    99    年    7     月    29    日
                  民事第五庭  審判長  法  官  李昭彥
                                      法  官  洪榮家
                                      法  官  李育信
以上正本係照原本作成。
如不服本判決，應於送達後20日內，向本院提出上訴狀並表明上
訴理由，如於本判決送達前提起上訴者，應於判決送達後10日內
補提上訴理由書（須附繕本）。
中    華    民    國    99    年    7     月    29    日
                              書記官  林玉珊


司法院資訊處製作；財團法人民間司法改革基金會備份。
